【裁判字號】    89,上訴,3868
【裁判日期】    900703
【裁判案由】    偽造有價證券等
【裁判全文】
臺灣高等法院刑事判決                          八十九年度上訴字第三八六八號
    上  訴  人  臺灣臺北地方法院檢察署檢察官
    上  訴  人  乙○○
    即  被  告
    指定辯護人  戊○○
右列上訴人因被告偽造有價證券等案件，不服臺灣臺北地方法院八十八年度訴字第一
六四九號，中華民國八十九年八月二十二日第一審判決（起訴案號：臺灣臺北地方法
院檢察署八十八年度偵字第七九四一號八十七），提起上訴，本院判決如左：
    主  文
原判決關於偽造有價證券有罪部分撤銷。
乙○○意圖供行使之用，而偽造有價證券，處有期徒刑年貳月。
票號0000000號本票上偽造「金都視聽歌城」印文偽造發票人部分及偽造之「
金都視聽歌城」印章壹枚均沒收。
其餘上訴駁回。
    事  實
一、乙○○因欲與其友人丁○○共同投資生意，二人為籌措資金，丁○○乃於民國八
    十七年十一月二日提供取自其母丙○○所有，以台灣土地銀行永和分行為付款人
    、票號0000000號空白支票一張及丙○○之印章交付予乙○○，乙○○誤
    認丁○○已取得其母丙○○之授權，由丁○○於其上蓋用丙○○印文，二人遂持
    該張支票前去台北市○○○路向經營地下錢莊之甲○○借得新台幣（以下同）十
    三萬餘元，並授權甲○○填載發票日為八十七年十一月二十三日，嗣後因丁○○
    回家得知其母丙○○已於八十七年十一月五日申報支票遺失而通知銀行止付後告
    知乙○○，乙○○旋即通知甲○○該支票無法兌現，經甲○○告知丙○○、乙○○將會存款二十三萬元至其帳戶，請丙○○至臺灣土地銀行永和分行蓋用支票之
    真正印鑑章，丙○○始於八十七年十一月二十三日至台灣土地銀行永和分行委託
    該行行員於該張支票上蓋用支票印鑑章「金葉麵包店印」及「丙○○印」之印文
    ，惟因該支票曾掛失止付仍退票，當日即有不詳姓名男子挾持丁○○外出，於二
    十四或二十五日間，甲○○與三、四名不詳姓名男子至丙○○住處以丁○○身分
    證被質押為由向丙○○索討四萬元，嗣於同年月底由丙○○代為向甲○○清償現
    金二十三萬元，經甲○○退還利息一萬五千元予丙○○，嗣後丙○○委託丁○○
    向乙○○索討該筆二十三萬元債款，乙○○因已返還甲○○十九萬元，亦不知丙○○又交付甲○○前開款項，嗣乃同意返還十萬元，竟意圖供行使之用，於八十
    七年十一月間在台北市偽造「金都視聽歌城」印章，並於八十八年二月二十六日
    在台北市○○路二二三號二樓之一其租屋處，持該「金都視聽歌城」之偽造印章
    蓋用於票號0000000號本票之發票人欄上，且蓋用自己印章於發票人欄上
    ，偽造「金都視聽歌城」名義為發票人，並填載金額十萬元、到期日八十八年三
    月二日而偽造有價證券，並持以行使，交付丁○○及丙○○以供償還欠款之用。
二、案經台灣台北地方法院檢察署檢察官主動檢舉偵查起訴。
    理  由
甲、被訴偽造本票部份：
一、查被告於檢察官偵查時坦承前述蓋有「金都視聽歌城」名義為發票人之本票係其
    開給丙○○，該票上之「金都視聽歌城」印章係其自己刻的，係其所蓋，該店之
    負責人為何麗英，其不認識她，何麗英不知道其刻「金都視聽歌城」這個章及蓋
    在上開本票上，該金都視聽歌城已沒有營業，其不是該「金都視聽歌城」之股東
    或負責人，（檢察官問：為何蓋金都視聽歌城印章？）被告答：我怕他們（指丙○○）覺得（保障）還不夠及他們一定要有個公司章，不要我本人的（見八十八
    年度偵字第七九四一號卷第五十二頁至第五十三頁背面及第七十六頁至第七十七
    頁），於原審亦稱是我開的本票（指前開十萬元之本票），該店在我家樓上別人
    開的，八十七年一月已撤銷登記，當時因丁○○的哥哥說要有公司印章，所以我
    才找認識的公司，金都視聽歌城的章我在八十七年十一月左右我自己去刻的（見
    原審卷第三十六頁背面）及稱那是我故意耍丁○○才蓋金都（視聽歌城）之章，
    該公司已不存在了（見原審卷第一一九頁背面）等，且證人丁○○亦證稱：係被
    告簽發以「金都視聽歌城」為發票人之本票等情無訛，證人丙○○亦證稱丁○○
    拿（該票）給我，稱乙○○還我錢等，復有該張本票影本在卷可稽（見八十八年
    偵字第七九四一號卷第六十九頁），被告前曾言被脅迫而蓋「金都視聽歌城」之
    印章，惟從上開被告在偵審中之所述，並無事證足認被告有被脅迫之情形，況被
    告確有從甲○○處取得款項，證人丙○○亦因此而有給付款項予甲○○之情事，
    是被告所言曾被脅迫，自無可採，另被告請求傳訊證人張文忠、林姓友人及甲○○，惟被告未提出張文忠、林姓友人之住址，無從傳訊，且本件事證已明，上開
    傳訊之請求核無必要，本件事證明確，被告前述偽造有價證券之犯行洵堪認定。
二、按刑法有價證券罪章，乃用以保護公共信用之交易秩序，而因有價證券流通較易
    於他種文書，且其內容所載均屬重要事項，凡偽、變造當然發生損害，故偽造有
    價證券不以發生損害為成立要件，次按偽造係指無製作權而冒名製作不實內容之
    行為，且偽造不以真有其物為必要，偽造有價證券以圖行使，無論有價證券上所
    填蓋之圖章是否為該票所有人之物及所有人實際有無損害，均與其應負偽造有價
    證券之罪責不生影響（最高法院二十八年滬上字第五十三號判例參照），本件被
    告乙○○所簽發之本票係以非其所有之「金都視聽歌城」偽造為發票人，而被告
    於發票人欄雖亦蓋用其私章，但「金都視聽歌城」既非其所有，其即無權利以「
    金都視聽歌城」名義為發票人，且該本票之以「金都視聽歌城」名義為發票人，
    自不因實際上有無「金都視聽歌城」之存在而影響偽造有價證券罪之成立，核被
    告乙○○所為，係犯刑法第二百零一條第一項偽造有價證券罪，被告偽造印章後
    ，偽造印文於本票上，其偽造印章、印文係屬偽造有價證券之一部行為，不另論
    以偽造印章、印文罪，又其偽造有價證券後進而行使，行使之低度行為應為偽造
    之高度行為所吸收，不另論罪。
三、原審審理結果就上開部分據以論罪科刑原非無見，惟就前開被告偽造「金都視聽
    歌城」印章部分未於事實欄載明，尚有未洽，又被告於上開票據上發票人欄蓋用
    其自己之印章部分係屬真正，執票人尚非不得行使其權利，參酌最高法院八十六
    年度台上字第七一八號判決要旨，不得將該紙本票沒收，原判決將上開本票沒收
    ，亦有未洽，且原判決既將偽造之有價證券本票宣告沒收，於理由內載均依刑法
    第二百十九條宣告沒收，於據上論斷欄方引用刑法第二百零五條，亦有未當，被
    告就此部分空言上訴否認犯罪為無理由，但原判決此部分既有前揭之未洽，仍應
    由本院將原判決此部分撤銷改判，爰審酌被告如事實欄之犯罪動機、手段，目的
    係為償債而一時失慮、所生之危害非鉅及犯罪後之態度等一切情狀，量處如主文
    第二項所示之刑，票號0000000號本票上偽造「金都視聽歌城」印文偽造
    發票人部分依刑法第二百零五條規定予以沒收，偽造之「金都視聽歌城」印章壹
    枚，雖未扣案惟不能證明業已滅失，依刑法第二百十九條宣告沒收。
乙、被訴竊盜、偽造支票部份：
一、公訴意旨另以：乙○○因需款使用，於八十七年十一月二日上午前往台北縣永和
    市○○路○段一三四號友人丁○○之住處借貸，丁○○告以能力有限，無法協助
    ，乙○○再詢住處房契置於何處，並請丁○○陪同找尋，未幾，二人於丁○○之
    母丙○○之臥室內發現丙○○所有，以台灣土地銀行永和分行為付款人、票號0
    000000號空白支票一張，乙○○竟與丁○○共同意圖為自己不法之所有，
    二人共同下手竊取丙○○所有之該張空白支票（丁○○竊取支票部份其母丙○○
    未提出告訴），得手後，先由乙○○攜帶該張空白支票離去；嗣乙○○與丁○○
    復共同意圖供行使之用，由丁○○於稍後攜帶其母丙○○所有之二枚印章（均非
    支票印鑑）至台北市○○路二三二號二樓之一乙○○之租住處，二人擅自將丙○○所有之二枚印章押蓋於0000000號支票上，乙○○再於金額欄內偽填新
    台幣「貳拾參萬元正」字樣，丁○○則偽填「２３００００」之數字，乙○○、
    丁○○完成上述部份後，共同攜帶該0000000號支票前往台北市○○○路
    附近，向經營地下錢莊之甲○○調現，經雙方談妥條件後，甲○○獲乙○○、丁○○之授權，於支票上填載八十七年十一月二十二日期，並於收受該00000
    00號支票之同時，交付十三萬餘元予乙○○收受；屆期，乙○○、丁○○二人
    因無力還款，該0000000號支票先由天順旅行社以不詳方式取得再經提示
    退票，丁○○則遭地下錢莊指使不法份子挾持外出，於其母丙○○付出二十八萬
    五千元後方得釋回，因認被告乙○○涉有刑法第三百二十條第一項竊盜罪及刑法
    第二百零一條第一項偽造有價證券罪嫌。
二、公訴人認被告涉有竊盜、偽造有價證券罪嫌，無非係以證人丁○○及丙○○之證
    詞，以及扣案之支票、退票理由單、遺失票據申報書，為其論據。
三、按犯罪事實應依證據認定之，無證據不得推定其犯罪事實；又不能證明被告犯罪
    者，應諭知無罪之判決，刑事訴訟法第一百五十四條、第三百零一條第一項分別
    定有明文。又認定犯罪事實所憑之證據，雖不以直接證據為限，間接證據亦包括
    在內，然而無論其為直接或間接證據，其為訴訟上之證明，須於通常一般之人均
    不致有所懷疑，而得確信其為真實之程度者，始得據為有罪之認定，倘其證明尚
    未達到此一程度，而有合理之懷疑存在，致使無從形成有罪之確信，即不得遽為
    不利被告之認定，亦有最高法院七十六年臺上字第四九八六號判例著有明文，查
    丁○○確實因欲共同投資而與被告在家中找尋可供投資物品之事實，業據證人丁○○於原審證稱：當時覺得日子不好過，所以想找些投機的方法，跟乙○○一起
    賺錢，就帶乙○○回家找到空白支票，其係基於幫助乙○○之意思而幫忙，並認
    為等乙○○還錢後再跟母親丙○○講，並沒關係，而乙○○並未詢問其是否得到
    丙○○之同意，且隨後丁○○並拿丙○○之印章去乙○○住處等情無訛（見原審
    八十八年十一月十八日、十二月二日、八十九年七月二十七日訊問筆錄），至證
    人丁○○雖另證稱：係乙○○自行至丙○○房間找到支票，其曾告知乙○○不能
    拿走，且於乙○○將空白支票帶回住處後，其認為一直盯著乙○○，乙○○就不
    會開支票等語（見原審八十八年十一月十八日訊問筆錄），嗣於原審改稱：其本
    只想找現金給乙○○，這樣子丙○○會不清楚，但乙○○找到空白支票，其認為
    丙○○必定發現，其不讓乙○○拿走，但乙○○說只是看一看，其不知道乙○○
    要做什麼等語（見原審八十八年十二月二日訊問筆錄），丁○○之證述內容前後
    歧異，且丁○○係與被告一起持前揭支票前去向經營地下錢莊之甲○○借貸，於
    偵查及原審審理中始終供述一致（見偵字卷第三十一頁背面、原審八十八年十一
    月十八日訊問筆錄），另丁○○於本院另證稱其帶其母親之印章至被告住處且住
    於該處，被告有做泡沫紅茶，我只是純粹去幫忙，並沒有一起開店等，則衡諸常
    理，若丁○○果真不欲與被告共同行使該支票，自無嗣後與被告持票一同前去地
    下錢莊借貸之理，且丁○○證述之情節因涉及其本身刑責之有無，其證稱曾阻止
    乙○○（擅自）取走支票部份既無證明且前後矛盾不一而瑕疵過多，又與事實不
    符，是丁○○所述尚不足採為認定被告乙○○有罪之依據，再丙○○確實代理其
    子丁○○及被告償還在外欠款之事實，業據證人丙○○證稱：發現支票不見後找
    了三天，八十七年十一月五日才去掛失，到同年月二十二日星期日得知翌日該票
    會遭提示，二十三日乃前去土地銀行蓋用真正之支票印鑑章，後地下錢莊之甲○○來要錢，其乃先後替乙○○還四萬元、二十三萬元，其係認為先還清後再找乙○○索討等語明確（見原審八十八年十一月十八日、十二月二日訊問筆錄），則
    由丙○○與丁○○為母子關係，而丙○○復願代理丁○○及被告償還地下錢莊借
    款及丁○○帶其母親之印章至被告住處且住於該處以觀，足證被告所述取走支票
    時主觀上認定丁○○獲得丙○○之概括授權，丁○○得使用丙○○之財物等情，
    應可採信，證人丙○○於本院另證稱票是不是他兒子丁○○交給被告的，他不知
    道，票他是放在抽屜夾在雜誌裡面，他們怎麼找到的，不知道，我兒子有說是被
    告在翻找，是被告找到的，我不曉得（實際）情形到底如何等，是證人丙○○之
    此部分證述其不清楚或係聽丁○○所述，而丁○○此部分之所述既無可採，則證
    人丙○○聽聞丁○○之所述，尚難採為被告不利之認定，且從上情觀之，足見被
    告乙○○既於丁○○同意下取得丙○○之空白支票，且丁○○並帶其母親之印章
    至被告住處且住於該處，被告主觀上係因相信丁○○已獲得其母丙○○之授權，
    則其並無竊盜之故意至為明確，又被告既認為丁○○已獲得其母丙○○之授權，
    嗣後係由丁○○蓋印於該支票之發票人處，亦為證人丁○○所不否認（見原審八
    十九年七月二十七日訊問筆錄），是被告經丁○○授權而共同完成簽發票據行為
    ，並共同持向甲○○借貸款項，其係本於認知丁○○已獲得丙○○授權之主觀認
    知而為之，事後丁○○告知該支票業經丙○○申報遺失止付後，其即通知甲○○
    等情，亦經證人丁○○證述屬實，則被告於行為時主觀上並無偽造及行使偽造有
    價證券之犯意，應可認定，此外，復查無其他積極證據足資認定被告有何前述偽
    造支票、竊盜之犯行，此部分不能證明被告犯罪，揆諸前揭說明，自應為無罪之
    諭知，原審經審理結果，認此部分無其他積極證據足資證明被告有公訴人所指之
    前開犯行，而為被告無罪之諭知，尚無不合，是公訴人上揭之上訴為無理由，應
    予駁回。
丙、移送併辦部份：
一、台灣板橋地方法院檢察署八十九年偵字第八五三四號於原審移送併辦意旨另以：
    被告乙○○於八十九年四月二十四日二十二時許，於台北縣永和市○○路八十一
    巷十二號九樓之三住處，變造公益彩券十張，因認此部分被告變造有價證券之行
    為與前經起訴之偽造有價證券有連續犯之裁判上一罪關係而移送併辦，惟本件被
    告前經論罪科刑之偽造本票之犯罪時點係八十八年二月二十六日，與此部分移送
    併辦之八十九年四月二十四日相距已一年有餘，難認本件偽造有價證券之故意亦
    在其自始一個偽造有價證券計畫之內而有概括犯意，且被告亦供稱於二案間並無
    關連（見原審八十九年七月二十七日訊問筆錄），被告係因丁○○代理丙○○向
    其索討債務而臨時起意偽造本票，與前揭移送併辦部份之犯罪形態亦不相同，是
    此移送併辦部分與前述論罪科刑部分，尚難認有連續犯之裁判上一罪關係，與前
    述判決無罪部分更無一罪關係，附此敘明。
二、台灣板橋地方法院檢察署八十九年偵字第二一四九一號移送併辦意旨另以：被告
    乙○○於八十七年十一月二十六日，在台北縣三重市○○街四十五號前，竊取楊
    柏棠機車置物箱內之身分證並變造其身分證使用等，因認被告此部分行為與前經
    起訴之竊盜部分有連續犯之裁判上一罪關係而移送併辦等，查本件被告乙○○被
    訴竊盜部份已為無罪之判決，業如前述，則上開併辦部分與之即不生連續犯之裁
    判上一罪之關係，且與前開論罪科刑之部分，亦無何裁判上一罪或實質上一罪之
    關係，本院自不得併予審理，應退由檢察官另行處理。
丁、被告經合法傳喚，無正當理由於審理期日未到庭，爰不待其陳述逕行判決。
據上論斷，應依刑事訴訟法第三百六十八條、第三百七十一條、第三百六十九條第一
項前段、第三百六十四條、第二百九十九條第一項前段，刑法第二百零一條第一項、
第二百零五條、第二百十九條、罰金罰鍰提高標準條例第一條前段判決如主文。
本案經檢察官吳慎志到庭執行職務。
中      華      民      國      九十      年      七      月    三    日
                                  臺灣高等法院刑事第十七庭
                                      審判長法  官  陳  正  雄
                                            法  官  許  錦  印
                                            法  官  許  宗  和
右正本證明與原本無異。
檢察官及被告就有罪部分如不服本判決應於收受送達後十日內向本院提出上訴書狀，
其未敘述上訴之理由者並得於提起上訴後十日內向本院補提理由書（均須按他造當事
人之人數附繕本）。
                                            書記官  廖  艷  莉
中      華      民      國    九十    年     七     月        六      日
附錄：本案論罪科刑法條全文
刑法第二百零一條
意圖供行使之用，而偽造、變造公債票、公司股票或其他有價證券者，處三年以上十
年以下有期徒刑，得併科三千元以下罰金。
行使偽造、變造之公債票、公司股票或其他有價證券或意圖供行使之用，而收集或交
付於人者，處一年以上七年以下有期徒刑，得併科三千元以下罰金。
刑法第二百零五條
偽造、變造之有價證券、郵票或印花稅票及前條之器械、原料，不問屬於犯人與否，
沒收之。
刑法第二百十九條
偽造之印章、印文或署押，不問屬於犯人與否，沒收之。


司法院資訊處製作；財團法人民間司法改革基金會備份。
